
---
title: "Problem Based Exercise Analisis Statistika"
subtitle: "Analisis Panjang Sungai di Pulau Jawa"
author: "Nama Mahasiswa"
format:
  pdf:
    toc: true
    number-sections: true
editor: visual
execute:
  echo: true
  warning: false
  message: false
---

# Pendahuluan

Tugas ini bertujuan menerapkan konsep **populasi**, **sampel**, **parameter**, **statistik**, **simple random sampling**, dan **sebaran percontohan** sebagaimana dibahas pada Kuliah 1 dan Kuliah 2 Analisis Statistika.

## Persiapan

```{r}
library(dplyr)
library(ggplot2)
library(knitr)
library(tibble)
```

# Data Populasi

Populasi terdiri atas **20 sungai di Pulau Jawa**.

```{r}
sungai <- tibble(
  id = 1:20,
  sungai = c(
    "Bengawan Solo","Brantas","Citarum","Serayu","Citanduy",
    "Cimanuk","Ciliwung","Cisadane","Pemali","Progo",
    "Comal","Opak","Code","Winongo","Bedadung",
    "Konto","Grindulu","Bogowonto","Elo","Lusi"
  ),
  panjang_km = c(
    600,320,297,181,175,
    180,119,138,125,138,
    145,65,41,43,46,
    70,71,67,76,109
  )
)

kable(sungai, caption = "Populasi 20 Sungai di Pulau Jawa")
```

Jumlah populasi:

```{r}
N <- nrow(sungai)
N
```

# Nomor 1 — Rata-rata dan Ragam Populasi

Secara teori,

$$
\mu=\frac{\sum x_i}{N}
$$

```{r}
mu <- mean(sungai$panjang_km)
mu
```

Ragam populasi menggunakan penyebut **N**.

$$
\sigma^2=\frac{\sum (x_i-\mu)^2}{N}
$$

```{r}
sigma2 <- mean((sungai$panjang_km - mu)^2)
sigma2
```

Simpangan baku populasi:

```{r}
sqrt(sigma2)
```

Visualisasi:

```{r}
ggplot(sungai, aes(x = panjang_km)) +
  geom_histogram(binwidth = 50, color = "black", fill = "skyblue") +
  labs(title = "Distribusi Panjang Sungai",
       x = "Panjang (km)",
       y = "Frekuensi")
```

# Nomor 2 — Simple Random Sampling Pertama

```{r}
set.seed(1511)

sampel1 <- sungai |>
  slice_sample(n = 8)

kable(sampel1)
```

# Nomor 3 — Statistik Sampel Pertama

Rata-rata sampel:

```{r}
xbar1 <- mean(sampel1$panjang_km)
xbar1
```

Ragam sampel menggunakan penyebut **n-1**.

$$
s^2=\frac{\sum (x_i-\bar X)^2}{n-1}
$$

```{r}
s21 <- var(sampel1$panjang_km)
s21
```

# Nomor 4 — Simple Random Sampling Kedua

```{r}
set.seed(2024)

sampel2 <- sungai |>
  slice_sample(n = 8)

kable(sampel2)
```

```{r}
xbar2 <- mean(sampel2$panjang_km)
s22 <- var(sampel2$panjang_km)

kable(tibble(Statistik=c("Mean","Variance"),
             Nilai=c(xbar2,s22)), digits=2)
```

# Nomor 5 — Perbandingan Kedua Sampel

```{r}
hasil <- tibble(
  Kelompok=c("Populasi","Sampel 1","Sampel 2"),
  Mean=c(mu,xbar1,xbar2),
  Variance=c(sigma2,s21,s22)
)

kable(hasil,digits=2)
```

Visualisasi:

```{r}
bind_rows(
  mutate(sampel1,Sampel="Sampel 1"),
  mutate(sampel2,Sampel="Sampel 2")
) |>
ggplot(aes(Sampel,panjang_km,color=Sampel))+
  geom_jitter(width=.15,size=3)+
  stat_summary(fun=mean,geom="point",
               shape=18,size=5,color="black")
```

# Nomor 6 — Uji Normalitas

Histogram:

```{r}
ggplot(sungai,aes(panjang_km))+
  geom_histogram(binwidth=50,color="black",fill="steelblue")
```

QQ Plot:

```{r}
ggplot(sungai,aes(sample=panjang_km))+
  stat_qq()+
  stat_qq_line()
```

Shapiro-Wilk:

```{r}
shapiro.test(sungai$panjang_km)
```

# Keterkaitan dengan Kuliah 2

Secara teori:

$$
E(\bar X)=\mu
$$

dan

$$
Var(\bar X)=\frac{\sigma^2}{n}
$$

Simulasi 10.000 sampel:

```{r}
set.seed(123)

sampling_mean <- replicate(
  10000,
  mean(sample(sungai$panjang_km,8))
)

mean(sampling_mean)
```

Visualisasi sebaran percontohan:

```{r}
ggplot(tibble(sampling_mean), aes(sampling_mean))+
  geom_histogram(bins=40,color="black",fill="orange")+
  geom_vline(xintercept=mu,linewidth=1)
```

# Kesimpulan

1. Populasi terdiri atas 20 sungai di Pulau Jawa.
2. Simple Random Sampling menghasilkan statistik yang berbeda pada setiap pengambilan.
3. Perbedaan tersebut merupakan contoh **sampling variability**.
4. Simulasi menunjukkan bahwa rata-rata sampel merupakan penduga takbias bagi parameter populasi.
